臺灣臺北地方法院民事判決　　　　　　　　　　　　九十三年度保險字第一五０號
　　原　　　告　聯邦商業銀行股份有限公司
　　法定代理人　丙○○
　　訴訟代理人　甲○○
　　被　　　告　太平產物保險股份有限公司
　　法定代理人　丁○○
　　訴訟代理人　乙○○
當事人間損害賠償事件，本院於民國九十三年十一月一日言詞辯論終結，判決如下：
    主  文
原告之訴及假執行之聲請均駁回。
訴訟費用由原告負擔。
    事  實
甲、原告方面：
一、聲明：被告應給付原告新台幣（下同）七十五萬元，及自起訴狀繕本送達翌日起
    至清償日，按年息百分之五計算之利息。
二、陳述：
（一）訴外人李興和因購屋需要，提供其所有坐落於桃園縣楊梅鎮○○○路二八二巷
      五號之不動產為原告設定最高限額抵押權，並向原告借貸四百二十五萬元，原
      告因與被告間有業務往來合作關係，遂於民國八十七年四月一日簽訂「住宅抵
      押貸款償還保證保險」契約，保險期間自八十七年四月一日起至九十四年四月
      一日止，約定保險金額為七十五萬元，由訴外人李興和繳納保險費三萬三千七
      百五十元，原告即同意以該保險單作為李興和償還貸款之保證。嗣訴外人李興
      和自八十八年十二月間於上開保險期間內即無法按期繳納上開借款，經原告聲
      請法就抵押之不動產為強制執行後，獲台灣士林地方法院執行處通知定於九十
      二年九月二十四日實行分配日期，原告並獲分配債權金額為二百七十五萬六千
      一百五十六元，執行費用三萬六仟五百四十二元，並於九十二年十二月五日領
      款獲償，尚有本金債權二百三十一萬五千八百二十七元未獲受償，依前開所述
      ，被告自應負其保險責任，嗣原告已於九十年二月十五日向被告申請賠付保險
      金七十五萬元，詎被告拒絕理賠，為此原告依住宅抵押貸款償還保證保險契約
      ，請求給付如訴之聲明所示之金額。
（二）對被告抗辯之陳述：
  １、依「住宅抵押貸款償還保證保險契約」，究其目的為抵押人承購抵押住宅之需
      要與原告簽定貸款償還契約，並於抵押人繳付或允諾繳付保險費，向被告要保
      個人在其財力範圍內自置住宅為原意，而此契約開宗明義即說明「抵押權人業
      已同意接受本保險單為貸款償還之保證，並為借款契約之補充，在保險期限內
      ，抵押人因貸款發生之債務無法依約按期償還，致抵押權人於依法處分該抵押
      是否履行債務須視其經濟狀況及繳款能力等相關因素配合，原告於貸款時將債
      務人貸款之部份風險轉嫁予保險人，此亦為保險法九十五條之一保證保險之目
      的，故當訴外人李興和發生逾期繳款之事實時，此即為保險人所應負擔之風險
      ，即使原告通知被告訴外人逾期繳款之事實，亦不會因此減少逾期繳款發生之
      風險及機會，故此是否為保險法第五十七條為「應通知之事項」，恐有疑義。
      原告主張原告是否應為通知訴外人逾期繳款之事實與保險人所應承擔之風險應
      無關聯，被告據以為解除契約之理由，有所違誤。
  ２、依民法第二百五十七條之規定，及「住宅抵押貸款償還保證保險批單」第十條
      規定，可知其中「二星期內」應為被告是否理賠之期限，依契約之精神，亦可
      類推解釋被告是否應解除契約之意思表示之期限，而原告已於九十年二月十五
      日即向被告申請保險理賠，惟被告至今未為是否理賠及解除契約之任何意思表
      示，依民法第二百五十七條之規定，被告之解除權即已消滅，不應再為解除契
      約之意思表示。
  ３、保險金請求權時效起算之時點，依「住宅抵押貸款償還保證保險批單」第四條
      之規範觀之，應以原告依法處分保險單所載之抵押住宅後，實際領款沖償日起
      算，原告自依法處分抵押住宅後不足抵付貸款之損失，自需經過地方法院民事
      執行處拍賣抵押住宅，並經實行分配之程序，並由地方法院民事執行處通知可
      領款後，由原告實際領款沖償，始可計算原告之損失金額，系爭抵押住宅於九
      十一年七月十五日拍定後，依士林地方法院執行處訂定九十二年九月二十四日
      為實行分配期日，原告於九十二年十二月五日領款沖償，原告始能計算沖帳後
      不足清償部份即損失部份，故保險事故發生之時點應以原告實際沖償日始起算
      ，原告於九十三年八月二十七日具狀對被告起訴請求支付保險金，並未逾越二
      年，原告仍得請求給付保險金。
  ４、原告與訴外人李興和協議償還房屋貸款之寬緩期，並未變更保險契約之約定，
      保險契約中未有訂定訴外人李興和應依二十年本息平均攤還之方式，所謂借款
      期間二十年，乃原告與訴外人約定償還住宅抵押貸款之年限，並未如被告所稱
      約定於保險契約中。借款人因景氣循環因素，僅能一時以每月攤還利息之方式
      償還貸款，原告為求盡量讓借款人繳款，並為維護借款人之信用，故給予寬緩
      期度過一時之不便，被告之主張必為本息平均攤還將造成要保人之負擔，更可
      能因此而無法還款，抵押住宅將遭拍賣，反增加保險事故發生之風險。且原告
      與訴外人約定之償還住宅抵押貸款方式，係採年金計算法，給予借款人寬緩期
      只繳息不還本，日後正常攤還本息時，於寬緩期內應繳之本金仍將於貸款剩餘
      年限分攤還款，並未增加保險人之風險。故在保險契約未約定為如何之還款方
      式，且原告與要保人約定之寬緩期，乃為降低保險事故發生之風險，不屬保險
      法第五十七條應為通知之事項，被告據以為解除契約之原因，應為無理由。
三、證據：提出住宅抵押貸款償還保證保險單、基本條款、保險批單影本二份、士林
    地院八十九年執字第五八六Ｏ號分配表影本乙份為證。
乙、被告方面：
一、聲明：原告之訴駁回，如受不利之判決，請准提供現金為擔保免為假執行。
二、陳述：
（一）原告對於應通知之事項（即保險契約內容之變更）而怠於通知，被告得據為解
      除保險契約原因：依保險法第五十六條之規定可知，要保人或被保險人已變更
      保險契約之內容時，應通知保險人，否則保險人得爰依保險法第五十七條規定
      ，主張解除契約。依據原告於九十年二月十五日向被告申請理賠時，其檢具之
      相關文件中，有一原告於八十八年二月一日所制作之「授信核准條件變更申請
      書」，其中保險契約中原訂分二十年本息平均攤還之方式，已變更為自八十七
      年十月一日起暫緩攤還本金十八個月。顯已變更當初保險契約訂定時當事人所
      約定之還款方式，而原告與要保人竟單方面變更上開內容而未通知被告，故被
      告爰依保險法第五十七條之規定，據為解除保險契約之原因。
（二）原告對於應通知之事項（即借款人逾期繳款之事實）而怠於通知，被告得據為
      解除保險契約之原因：被告與訴外人李興和所訂立者為住宅抵押貸款償還保證
      保險契約，而依系爭保險契約批單條款第四條規定可知，訴外人李興和僅負有
      給付保險費之義務，真正享有保險金給付請求權者為被保險人（即原告），故
      系爭保險契約係屬為他人利益而訂立之保險契約，而依系爭保險契約之性質，
      原告貸款予李興和，李興和是否按時繳款原告知之最詳，故李興和發生無法按
      時繳款等危險增加之情形時，原告即應負有通知之義務，依系爭保險契約批單
      條款第十條之規定，如原告怠於通知時，被告得解除契約。依據原告於九十年
      二月十五日向被告申請理賠時，其檢具之相關文件中，台灣士林地方法院八十
      七年度促字第一八○三九號支付命令載明被告所承保之七十五萬元借款，借款
      人李興和自八十六年八月二日起即未依約繳款，其已喪失期限利益而應清償全
      部之借款，故依批單條款第十條之規定原告應於借款人逾期達六個月時，即八
      十七年二月二日立即以書面通知被告，惟原告怠於通知，被告自得爰依保險法
      第五十七條之規定主張解除系爭保險契約。
（三）原告對於應通知之事項（即保險事故發生之通知義務）而怠於通知，被告得據
      為解除保險契約原因：依批單條款第十條之規定，原告於借款人逾期未還款之
      保險事故發生時應通知被告，訴外人李興和自八十六年八月二日起即未依約繳
      款，其已喪失期限利益而應清償全部之借款，此時保險事故業已發生，然原告
      並未於八十七年二月二日立即以書面通知被告，被告自得依保險法第五十七條
      之規定主張解除系爭保險契約。
（四）被告之契約解除權並未消滅。原告主張被告之解除權業已消滅，應先舉證證明
      其於何時定期催告被告行使解除權，如無法舉證，請依法為不利於原告之判斷
      。原告另爰引批單條款第十條之規定「抵押權人應將理賠書面文件整理齊全送
      至本公司，本公司於二星期內先行墊付。」，主張其中「二星期內」即為被告
      解除契約之意思表示之期限，惟依批單條款第十條後段之規定，其為被告應負
      給付責任之期限規定，並非規定被告解除權消滅之期限。
（五）如被告解除契約無理由時，則主張本件時效業已完成而拒絕給付保險金。依原
      告起訴狀第三項所載：「原告已於九十年二月十五日向被告申請賠付保險金七
      十五萬元。」，故請求權時效早已於九十二年二月十五日完成，原告遲至九十
      三年八月間方為起訴之請求，其請求權顯已罹於時效，爰依民法第一百四十四
      條之規定，拒絕給付保險金。
三、證據：提出原告公司函文影本乙份、授信核准條件變更申請書影本乙份、台灣士
    林地方法院八十七年度促字第一八○三九號支付命令影本乙份
    理由
一、原告主張訴外人李興和因購屋需要，提供其所有坐落於桃園縣楊梅鎮○○○路二
    八二巷五號之不動產為原告設定最高限額抵押權，並向原告借貸四百二十五萬元
    ，原告於八十七年四月一日與被告簽訂「住宅抵押貸款償還保證保險」契約，保
    險期間自八十七年四月一日起至九十四年四月一日止，約定保險金額為七十五萬
    元，由訴外人李興和繳納保險費三萬三千七百五十元，原告即同意以該保險單作
    為李興和償還貸款之保證。嗣訴外人李興和自八十八年十二月間於上開保險期間
    內即無法按期繳納上開借款，經原告聲請法就抵押之不動產為強制執行後，尚有
    本金債權二百三十一萬五千八百二十七元未獲受償，爰依住宅抵押貸款償還保證
    保險契約，請求給付如訴之聲明所示之金額等語。
二、被告辯稱：原告將原本保險契約中原訂分二十年本息平均攤還之方式，已變更為
    自八十七年十月一日起暫緩攤還本金十八個月，顯已變更當初保險契約訂定時當
    事人所約定之還款方式，又訴外人李興和自八十六年八月二日起即未依約繳款，
    其已喪失期限利益而應清償全部之借款，再訴外人李興和自八十六年八月二日起
    即未依約繳款，保險事故業已發生，惟原告均未通知被告，被告得依保險法第五
    十七條之規定，據為解除保險契約之原因；如被告解除契約無理由時，原告已於
    九十年二月十五日向被告申請賠付保險金七十五萬元，故請求權時效早已於九十
    二年二月十五日完成，原告遲至九十三年八月間方為起訴之請求，其請求權顯已
    罹於時效，被告得拒絕給付保險金等語。
三、兩造不爭執之事實：
（一）訴外人李興和提供其所有坐落於桃園縣楊梅鎮○○○路二八二巷五號之不動產
      為原告設定最高限額抵押權，並向原告借貸四百二十五萬元，原告於八十七年
      四月一日與被告簽訂「住宅抵押貸款償還保證保險」契約，保險期間自八十七
      年四月一日起至九十四年四月一日止，約定保險金額為七十五萬元，由訴外人
      李興和繳納保險費三萬三千七百五十元，原告即同意以該保險單作為李興和償
      還貸款之保證。
（二）訴外人李興和自八十八年十二月間於上開保險期間內即無法按期繳納上開借款
      ，經原告聲請法就抵押之不動產為強制執行後，尚有本金債權二百三十一萬五
      千八百二十七元未獲受償。
四、按保險契約所生之權利，自得請求之日起，經過二年不行使而消滅，保險法第六
    十五條前段定有明文。再依民法第一百二十八條規定，消滅時效自請求權可行使
    起算，所謂請求權可行使時，乃指權利人得行使請求權之狀態。而依系爭住宅抵
    押貸款償還保證保險批單第四條之約定：「抵押人因貸款所發生之債務，無法依
    約按期償還，致抵押權人於依法處分本保險單所載抵押住宅後，其所得價款，不
    足抵付貸款承還契約分期還款表未清償之金額而有損失時，本公司對抵押權人應
    收回之差額部分負賠償責任。」之字句中可得知，原告自依法處分抵押住宅後不
    足抵付貸款之損失，需經過地方法院民事執行處拍賣抵押住宅，並經實行分配之
    程序，並由地方法院民事執行處通知可領款後，由原告實際領款沖償，始有可能
    計算原告之損失金額，並以該損失為其保險事故發生之事由。查原告主張系爭抵
    押住宅於九十一年七月十五日拍定後，依士林地方法院執行處訂定九十二年九月
    二十四日為實行分配期日，原告於九十二年十二月五日領款沖償之事實，為被告
    所不爭執，是故本件保險事故發生之時點應以原告經執行抵押權後，無法獲償時
    起算，而原告於九十三年八月三十一日具狀對被告起訴請求支付保險金，此有本
    院收狀戳在卷可稽，是原告提起訴訟並未逾越保險法第六十五條請求權時效二年
    之限制。被告雖以依據系爭保證保險批單第十條之約定：「抵押人（按即訴外人
    ）在逾期達六個月未能繳付到期應還之借款本息時：：：抵押權人應將理賠書面
    文件整理齊全送至本公司，本公司於二星期內先行墊付。」等語，而主張於抵押
    人逾期達六個月未能繳付到期應還之借款本息時，原告即已得請求故而時效應自
    該時起算云云。惟細繹該條款全文，應分為兩部分，即前部分僅提及抵押權人應
    通知保險人並應依規定進行法律程序，後半段即以句號隔開，僅述及在抵押權人
    將理賠文件整理齊全後，被告應於二星期內先行墊付，並未提及在抵押人逾期達
    六個月未能繳付到期應還之借款本息時，原告即得請求保險金，是被告抗辯本件
    時效期間應自「抵押人逾期達六個月未能繳付到期應還之借款本息時」起算等語
    ，並無理由。
五、再查，依兩造間批單條款第十條之規定，原告於借款人逾期達六個月未能繳付到
    期應還之借款本息時，應通知被告，訴外人李興和自八十六年八月二日起即未依
    約繳款，其已喪失期限利益而應清償全部之借款，惟原告並未於八十七年二月二
    日立即以書面通知被告，被告自得依保險法第五十七條之規定解除系爭保險契約
    。原告雖主張依民法第二百五十七條之規定，及「住宅抵押貸款償還保證保險批
    單」第十條之規定，被告之契約解除權已消滅等語，惟依民法第二百五十七條之
    規定觀之，導致被告解除權消滅之構成要件之一為「原告應定期催告被告確答是
    否解除契約」，故原告主張被告之解除權業已消滅，應先舉證證明其於何時定期
    催告被告行使解除權，但原告並未舉證以實其說。另依系爭保險批單條款第十條
    後段之規定，其為被告應負給付責任之期限規定，被告如未於二星期內為給付時
    ，依保險法第三十四條之規定，應負遲延責任而已，其並非規定被告解除權消滅
    之期限，故原告主張被告之解除權業已消滅等語，並無理由。
六、綜上，系爭保險契約業經被告合法解除，故原告據保險契約請求被告給付七十五
    萬元，及自起訴狀繕本送達翌日起至清償日，按年息百分之五計算之利息，為無
    理由，應予駁回。又原告之訴既經駁回，其假執行之聲請即失所附麗，應併予駁
    回。
七、因本案事證已臻明確，兩造其餘主張陳述及所提之證據，均毋庸再予審酌，附此
    敘明。
八、結論：本件原告之訴為無理由，依民事訴訟法第七十八條，判決如主文。
中　　　華　　　民　　　國　　九十三　　年　　 十一 　　月　　 十五 　　日
                    民事第六庭  法  官    郭美杏
正本係照原本作成
如對本判決上訴，須於判決送達後廿日內向本院提出上訴狀
中　　　華　　　民　　　國　　九十三　　年　　 十一 　　月　　二十三　　日
                                          書記官    潘惠梅
